臺灣高等法院刑事判決　　　　　　　　95年度上訴字第4337號
上　訴　人　台灣桃園地方法院檢察署檢察官
被　　　告　甲○○
　　　　　　　　　　（現於台灣桃園女子監獄執行中）
指定辯護人　本院公設辯護人周君穎
上列上訴人因被告違反毒品危害防制條例案件，不服臺灣桃園地
方法院95年度訴字第1130號，中華民國95年9 月28日第一審判決
（起訴案號：臺灣桃園地方法院檢察署95年度偵字第6918號），
提起上訴，本院判決如下：
    主  文
上訴駁回。
    理  由
一、公訴意旨略以：被告甲○○明知海洛因係經行政院衛生署公
　　告查禁之第一級毒品，不得非法販賣及持有，竟與王寶山（
　　另經檢察官不起訴處分）共同基於販賣第一級毒品海洛因之
    犯意聯絡，於民國九十四年五月間某日，李凌俊撥打王寶山
    持用之門號0000000000之行動電話，表明欲以OKWAP 及MOTO
    ROLA牌行動電話各一支，購買海洛因二包，由王寶山接聽談
    妥交易細節後，相約在王寶山位於桃園縣龜山鄉○○路○段
    五○巷一○弄一四之一號住處交易，俟李凌俊抵達王寶山前
    開住處，即由甲○○趨前交付海洛因二包予李凌俊，李凌俊
    則交付上開二支行動電話予甲○○，以此方式共同販賣海洛
    因予李凌俊。因認被告共同涉犯毒品危害防制條例第四條第
    一項之販賣第一級毒品罪嫌云云。
二、按被告未經審判證明有罪確定前，推定其為無罪；犯罪事實
    應依證據認定之，無證據不得認定犯罪事實，刑事訴訟法第
    一百五十四條第二項定有明文。又不能證明被告犯罪者，應
    諭知無罪之判決，刑事訴訟法第三百零一條第一項亦定有明
    文。復查刑事訴訟法第一百六十一條第一項規定：檢察官就
    被告犯罪事實，應負舉證責任，並指出證明之方法。因此，
    檢察官對於起訴之犯罪事實，應負提出證據及說服之實質舉
    證責任。倘其所提出之證據，不足為被告有罪之積極證明，
    或其闡明之證明方法，無從說服法官以形成被告有罪之心證
    ，基於無罪推定之原則，自應為被告無罪判決之諭知。是若
    審判時，檢察官未能提出適合於證明犯罪事實之積極證據，
    並闡明其證據方法與待證事實之關係；法院對於卷內訴訟資
    料，復已逐一剖析，參互審酌，仍無從獲得有罪之心證，自
    應為諭知無罪之判決（最高法院九十二年度台上字第一九二
    號判決參考）。又刑事訴訟法上所謂認定犯罪事實之證據，
    係指足以認定被告確有犯罪行為之積極證據而言，該項證據
    自須適合於被告犯罪事實之認定，始得採為斷罪資料；而認
    定不利於被告之事實，須依積極證據，苟積極證據不足為不
    利於被告事實之認定時，即應為有利於被告之認定，更不必
    有何有利之證據。且刑事訴訟上證明之資料，無論其為直接
    或間接證據，均須達於通常一般之人均不致有所懷疑，而得
    確信其為真實之程度，始得據為有罪之認定，若其關於被告
    是否犯罪之證明未能達此程度，而有合理懷疑之存在，致使
    無從形成有罪之確信，根據「罪證有疑，利於被告」之證據
    法則，即不得遽為不利被告之認定（最高法院二十九上字第
    三一０五號、三十年上字第八一六號、七十六年台上字第四
    九八六號判例均足資參照）。其以情況證據（即間接證據）
    斷罪時，尤須基於該證據在直接關係上所可證明之他項情況
    事實，本乎推理作用足以確證被告有罪，方為合法，不得徒
    憑主觀上之推想，將一般經驗上有利被告之其他合理情況逕
    予排除（最高法院三十二年上字第六七號判例參考）。又刑
    事訴訟法第一百五十六條第二項規定：被告或共犯之自白，
    不得作為有罪判決之唯一證據，仍應調查其他必要之證據，
    以察其是否與事實相符。其立法意旨乃在防範被告或共犯自
    白之虛擬致與事實不符，故對自白在證據上之價值加以限制
    ，明定須藉補強證據以擔保其真實性。而所謂補強證據，則
    指除該自白或不利於己之陳述本身之外，其他足以證明自白
    之犯罪事實確具有相當程度真實性之證據而言，雖所補強者
    ，非以事實之全部為必要，但亦須因補強證據與自白之相互
    利用，足使犯罪事實獲得確信者，始足當之。
三、本件公訴人認被告甲○○涉有上開共同販賣第一級毒品海洛
    因予李凌俊之罪嫌，無非以被告於警詢中之自白、共犯王寶
    山之供述、證人李凌俊之證述，為其論據。惟訊之被告堅決
    否認有何與王寶山共同販賣海洛因予李凌俊之行為，辯稱：
    九十四年五月間某日，李凌俊是來向王寶山借錢，不是向王
    寶山購買海洛因，後來王寶山請我將二千元借給李凌俊，李
    凌俊則交給我二支手機作為抵押，我沒有交付海洛因予李凌
    俊等語。經查：
(一)、證人李凌俊於九十五年二月二十三日檢察官訊問時證述：我
    向王寶山購買毒品，都是先打電話聯絡王寶山，快到王寶山
    住處時，再電話通知王寶山，都是在王寶山住處附近巷口交
    貨，當天也是以上開方式聯絡王寶山後，由蔡宜儒陪我一同
    前往王寶山上開住處，我是以二支手機，一支白色OKWAP 手
    機，一支廠牌我忘記了，但是紅色的，向王寶山換得一千元
    海洛因，我是把二支手機交給被告，海洛因也是被告交給我
    云云；於九十五年四月四日檢察官訊問時證述：當天我是先
    打電話給王寶山，表示要以手機換毒品，王寶山就約我到其
    住處，我抵達約定地點時，先打電話通知王寶山，後來是被
    告來開門，我用二支手機，一支白色OKWAP 、一支紅色MOTO
    ROLA，換得二包海洛因，一支手機換一千元海洛因一包，是
    被告將二包海洛因交給我，我將手機交給被告後離去，手機
    是我在三重跳蚤市場買的云云。依證人李凌俊上開證述，先
    稱其以二支手機換取價值一千元之海洛因一包云云，後改稱
    以一支手機換價值一千元海洛因一包，二支手機換取海洛因
    二包云云，是證人李凌俊對於其所換得之海洛因數量、價值
    ，前後證述不一，有重大瑕疵；而證人李凌俊於九十五年九
    月十四日本院審理時又已改稱：我不曾向王寶山買過毒品，
    我都是向王寶山借錢，每次借一、二千元，當天我是拿二支
    手機，一支白色，一支紅色，前往王寶山住處，向王寶山借
    錢，不是換海洛因，當天我是先打電話給王寶山，表示要以
    手機借錢，接電話之人叫我在王寶山住處附近巷口等，後來
    被告就拿二千元出來給我，我於檢察官訊問時之所以說我曾
    以二支手機向王寶山換取毒品，是因為我借錢時交付王寶山
    之二支手機，是我搶來的，後來我遭法院傳喚查知搶奪情事
    ，我認為是王寶山把我供出來，所以我要報復王寶山，才做
    如上陳述，但我後來想不能隨便陷害別人，所今天說的才是
    事實，我也知道我前後供述不一，會構成偽證罪云云，是證
    人李凌俊於原審審理時已改稱其當時係以上開二之手機，向
    王寶山借錢而非換取海洛因，被告亦未曾交付其海洛因等情
    ，與前開二次檢察官訊問時之證述明顯不符；而證人李凌俊
    於原審審理時所稱其之所以於檢察官訊問時為上開不實證述
    ，係因其搶奪上開手機情事遭查獲而懷疑王寶山告密等情，
    其中手機確屬其搶奪而來一節，核與證人蔡宜儒於原審審理
    時之證述相符，且觀諸證人李凌俊於九十五年二月二十三日
    首次接受檢察官訊問時尚圖飾卸其搶奪之犯行，而隱該二支
    手機之來源偽稱係在跳蚤市場購得，是所稱於檢察官訊問時
    虛偽陳述之原因，顯非憑空捏造；再比對證人李凌俊先後三
    次之證述，除就構成要件之事實，即以手機換取何物一節，
    先稱換得一千元海洛因一包云云，再稱換得每包一千元之海
    洛因二包云云，後稱是以手機借錢而未換取海洛因云云，前
    後不一，顯有瑕疵；且就交易過程中之相關細節，如其二支
    手機之來源一節，先稱是在三重跳蚤市場買來云云，後於原
    審審理時才稱係搶奪而來；該二支手機之廠牌一節，先於檢
    察官訊問時稱一支OKWAP 手機，一支廠牌忘記了，然其後於
    檢察官訊問時又稱一支OKWAP 手機，一支MOTOROLA手機，甚
    至於同次原審審理時，先稱二支都是OKWAP，後又稱一支OKW
    AP，一支MOTOROLA；其是在何處取貨或借錢一節，先稱在王
    寶山住處巷口，後稱當天是被告前來開門，顯指在王寶山家
    門口，然於原審審理時又改稱接電話之人叫我在王寶山住處
    附近巷口等，後來被告就拿二千元出來給我云云，是證人李
    凌俊就此等交易過程中客觀情狀，前後陳述亦反覆不一。是
    證人李凌俊於檢察官訊問時之證述，除就換得毒品之數量有
    上開重大瑕疵存在外，且與其在原審審理中之證述，前後均
    多有出入，自難採為不利於被告之認定。另證人即當天與證
    人李凌俊一同前往上開王寶山住處之蔡宜儒於九十五年九月
    十四日原審審理時亦證述：我曾與李凌俊一同前往桃園縣龜
    山鄉○○○路附近，向王寶山借錢，李凌俊是以二支手機作
    抵押借錢，不是向王寶山買毒品，因為我在外面等，所以沒
    有看到李凌俊跟誰接洽，是李凌俊告訴我他是借錢云云，依
    證人蔡宜儒所陳，雖陳明其當天有陪同李凌俊前往王寶山住
    處，然因其抵達上址後，係在外等候，並未親聞雙方接洽、
    處理之過程，所知均是李凌俊所告知，是其此部分證述，顯
    係聽聞而來，屬傳聞證據，又無特別可信之狀況，尚不得採
    為本案之證據，一併敘明。
(二)、被告雖於九十四年七月十三日警詢時供稱：九十四年五月底
    某日，李凌俊、蔡宜儒二人拿二支手機，至王寶山住處內，
    換取價值二千元海洛因，重約零點四公克，我當時在場，隨
    後王寶山將該二支手機送給我使用，我知道李凌常至王寶山
    住處購買海洛因，我見過李凌俊、蔡宜儒向王寶山購買五千
    元海洛因三次，我沒有與王寶山共同販賣毒品，我沒有參與
    ，我只是在場目睹云云，被告此部分供述，雖稱李凌俊當天
    係以手機換毒品，然亦稱當天並非由其出面與李凌俊接洽並
    收取手機，更未交付毒品，顯指上開毒品交易亦與其無關；
    而被告警詢所稱李凌俊、蔡宜儒二人拿二支手機，至王寶山
    住處內為上開情事一節，核與李凌俊上開或稱其當時係在王
    寶山住處門口，或稱其當時係在王寶山住處附近巷口交易等
    情，與蔡宜儒所稱其當時係在王寶山住處外等候等情，均不
    相符；所稱我見過李凌俊、蔡宜儒向王寶山購買五千元海洛
    因三次云云，亦與李凌俊曾稱我每次均是向王寶山購買一千
    元之海洛因等情，與蔡宜儒所稱我未曾向王寶山買過海洛因
    等情，亦不符合。被告上開警詢陳述，除未自白當天係其出
    面將毒品交付李凌俊外，且所稱上開情節，亦與證人李凌俊
    、蔡宜儒之證述多有不符；而被告於警詢後之檢察官訊問及
    原審審理時，均一致改稱當天李凌俊係持二支手機向王寶山
    借錢，並非持手機向王寶山換取毒品等情；而檢察官所指共
    犯王寶山於九十四年八月十日警詢、九十五年二月二十二日
    檢察官訊問時，亦均堅決否認有何販賣海洛因予李凌俊之行
    為，一致辯稱：李凌俊未曾持手機向我換取海洛因等情，被
    告上開警詢供述，自難為不利於被告之認定。
四、公訴人之上訴意旨固指稱：(1)證人李凌俊於先後二次檢察官
    偵訊時，均已就其將二支手機交給被告，而被告交付二包海
    洛因予證人李凌俊之販賣毒品罪之構成要件事實證述綦詳，
    則其就究以二支手機換得一千元海洛因一包或二包、二支手
    機來源係於三重跳蚤市場購得或搶奪而來、手機廠牌究為一
    支OKWAP、一支MOTOROLA或二支均為OKWAP、當日交易處係在
    王寶山住家巷口或家門口等情，縱非完全一致，然就證據法
    則而論，證人李凌俊之證詞，在偵查及其後偵訊時所陳互有
    差異時，應就卷內所有之直接、間接證據及本案之情況證據
    ，綜合研判而為取捨，非以此遽認證人之證詞有瑕疵，即認
    證人之證詞全然不可採信。被告確有交付毒品予證人李凌俊
    以取得二支手機之基礎事實之陳述，並無變異，如非證人李
    凌俊確有於上揭時、地，向王寶山及被告購買海洛因，焉會
    於檢察官偵查中二次證稱有所謂以手機換取海洛因之事實，
    原審判決竟僅因證人證述之手段、結果等細節方面，偶有不
    一，即遽認為全不可採，並對被告為無罪判決，顯有違誤。
    (2)又證人李凌俊雖於原審法院審理時翻異前詞，改稱：「（
    檢察官問：你在九十五年二月二十三日在板橋地檢署檢察官
    偵訊中，你說你去過王寶山萬壽路住處二、三次，每次都是
    向他買毒品，並說每次去都買海洛因一包等語？）當時我是
    這樣講沒錯，但是因為那手機是搶來的，我拿給王寶山，王
    寶山把我供出來，我生氣，所以才這樣說」、「（檢察官問
    ：你拿二支手機去王寶山家裡做什麼？）向王寶山借錢要去
    買毒品」、「（檢察官問：王寶山跟你講什麼話？）我打電
    話去不一定是王寶山接的，我打電話去就說要用手機跟王寶
    山借錢，王寶山就說好並且叫我過去，還要我到達時打電話
    給他，我打電話去的時候是另一個人接的電話，我不知道這
    接電話的人是誰，這人接之後他就叫我在巷口等，我就到巷
    口等，等到在庭的甲○○她拿錢出來給我，甲○○拿二千元
    給我」、「（檢察官問：甲○○跟你接洽幾次？）一次」、
    「（檢察官問：就是你拿二支手機交給她這一次？）對」、
    「（審判長問：你手機是否交給被告或是交給王寶山？）我
    手機是拿給被告，叫她拿給王寶山，我沒有看到王寶山，只
    有電話跟他連絡」、「（審判長問：王寶山是否知道手機是
    你搶的？）不知道」、「（審判長問：為何說是王寶山把你
    搶手機的事情告訴警察？）是後來法院傳訊我來，我就想是
    王寶山告密」、「（審判長問：依據你說的，王寶山也不知
    道是贓物，為何你想要報復他？）可是板橋地院傳訊我去的
    時候告訴我說手機是搶來的，我就認為應該是王寶山講的，
    所以我心態就想報復他」、「（審判長問：王寶山當時是否
    知道手機是你搶來的。）不知道」、「（審判長問：甲○○
    是否知道這是贓物？）不知道」、「（審判長問：為何當時
    講的跟現在說的不一樣？）我現在想想不認識就不要陷害別
    人」云云，原審法院因而認證人李凌俊供述前後不一，顯有
    瑕疵不予採信。然證人李凌俊稱檢察官偵訊當時係因認為王
    寶山把伊搶奪手機之事向警察及地檢署告密，想要報復王寶
    山所以供稱伊係以二支手機向王寶山購買毒品、並由被告交
    付毒品云云，與其於該次審理中所稱王寶山當時並不知道手
    機是伊搶來的、被告亦不知道該手機為贓物，且伊與被告只
    接觸過一次等語，顯相矛盾，換言之，當時證人李凌俊明知
    王寶山不知該二支手機係其搶奪而來，如何能向警察或地檢
    署告密？其稱認為王寶山告密一節，已不符情理，況證人李
    凌俊既自陳與被告僅接洽過1次，自應無誣陷之動機可言，
    又何須於報復王寶山之際，同時供陳被告有共同販賣海洛因
    之情？是證人李凌俊於法院審理時之證詞，不符邏輯且與一
    般經驗法則有違，顯係事後迴護被告之詞，不足為採，應以
    其於偵訊時之證述為真，原審法院竟單以證人李凌俊事後翻
    異前供而遽不予採用先前檢察官偵訊時之證詞，即有違誤。
    (3)被告甲○○於九十四年七月十三日警詢時供稱：「我確實
    於九十四年六月三日使用OKWAP 廠牌、白色手機搭配我聲請
    之0000000000門號使用，該手機九十四年五月底正確日期我
    記不得了，在下午二十時許由李凌俊、蔡宜儒二人拿二支手
    機至我朋友王寶山位於桃園縣龜山鄉○○路○段五十巷十弄
    十四之一號一樓屋內之現住處，換取價值二千元海洛因重約
    ０．四公克，我當時在場，隨後王寶山即將該手機送給我使
    用」、「我於今年四、五月份常在王寶山住處就見過李凌俊
    、蔡宜儒二人向王寶山購買五千元海洛因三次，均在夜間十
    九時許左右」、「李凌俊、蔡宜儒拿手機換取海洛因時手機
    內無SIM 卡」、「我沒有幫王寶山販賣毒品亦無參與，只是
    我與王寶山很熟，所以王寶山住處常有人來購買毒品，我均
    在場目睹，王寶山均販賣海洛因毒品，重約０．二公克一千
    元」等語，雖未直接自白其販賣毒品犯行，然其就王寶山所
    販賣毒品之價格、重量等細節供述詳細，顯非一時得以憑空
    捏造，再參以證人李凌俊於檢察官偵訊中之上開證詞，二者
    互核以觀，雖海洛因究係由王寶山或被告交付予證人李凌俊
    ，二者供述不一，然被告與王寶山間就販賣海洛因予李凌俊
    、蔡宜儒二人，顯然有主觀之犯意聯絡至明。又被告嗣後於
    檢察官偵訊及法院審理時雖翻異前供而辯稱：「李凌俊沒有
    向王寶山買毒品，而是借錢」、「我記錯了，我誤以為李凌
    俊當時帶來的毒品是向王寶山買的，但實際上不是向王寶山
    買的，而是李凌俊帶來的，所以我把記錯的事情向警察說」
   （九十五年二月二十二日檢察署訊問筆錄）、「李凌俊當時
    是拿二支手機在上開時間、地點到王寶山萬壽路住處，因為
    當時李凌俊缺錢向王寶山借錢，就把手機抵押放在王寶山哪
    裡，當時是因為我人在場，由我把手機交給王寶山，並不是
    說購買毒品的事情」、「李凌俊說要找王寶山，說要向王寶
    山借錢並要用二支手機作抵押，一支是白色的，一支是紅色
    的，我就再進去屋內跟王寶山說，王寶山就同意借給他，而
    且要拿這二支手機，王寶山就說請李凌俊進來，由李凌俊自
    己跟王寶山交談」、「我警詢當時是記錯了」、「當時我太
    緊張了，事實上沒有我警詢講的這些事情，這些是我編出來
    的」（九十五年六月二十八日法院審理筆錄）云云，然被告
    係一思理正常之成年人，就以手機換取海洛因及以手機作抵
    押借錢二事，理應有正確辨識及認知之能力，如非確有交付
    毒品海洛因一事，焉會僅因緊張而編造出連同毒品之價格、
    重量等交易細節之具體詳實之供詞，是其於檢察官偵訊及法
    院審理時所辯，與事實及經驗法則均有不符，顯係事後卸責
    之詞，委無足採，應以前開警詢時之供述為真，原審法院竟
    未予採認，復輕信被告矯飾辯詞，所為判決實屬有誤云云，
    惟查：
  (一)依證人李凌俊如前於偵查中所證其向共犯王寶山購買海洛因
    之次數非多，以手機換取海洛因亦僅一次，對該次異於常態
    之交易情狀，記憶應特別深刻，惟細究證人李凌俊，對該次
    海洛因交易之重要之點，即交易之金額、數量，先後證述不
    一，一則以二支手機換取一包一千元之海洛因，一則以二支
    手機換取二包計二千元之海洛因，更有甚者其對交易之地點
    亦有出入，其於偵查中之證述是否可信，顯非無疑，且證人
    李凌俊於九十五年二月二十三日於偵查中證稱該海洛因之交
    易共犯楊宜儒有陪同前往，惟證人楊宜儒於警訊中所述對此
    以手機換取海洛因之情毫無印象，是二位證人所證，亦有齟
    齬，益證其證詞之有疑，是法院自難以有疑之證述，遽為被
    告不利之判斷。再如證人李凌俊於原審中所證伊雖認被告不
    知該二支手機為其所搶之贓物，但證人李凌俊於九十五年二
    月二十三日接受本案檢察官訊問前二週業因搶奪案到檢察署
    接受訊問，且於本案訊問時再度告以證人李凌俊於台北縣板
    橋市○○街搶奪本件被告所持用之手機之旨，是與該二只手
    機有所關聯之人士僅共犯王寶山與被告二人，是證人李凌俊
    因此懷疑被告與共犯王寶山告密，乃人之常情，於理無違，
    檢察官認證人李凌俊即認被告不知該二只手機為贓物，即不
    可能懷疑被告告密進而故為不實之證述，恐有誤會。
  (二)再者，被告於警訊中所陳固對證人李凌俊與共犯王寶山海洛
    因交易之細節詳為說明，惟比對其與證人李凌俊之所證購買
    海洛因之次數及金額並不一致，已如前述，且其於警訊中自
    承證人李凌俊與楊宜儒一同拿手機換海洛因一節，復與證人
    楊宜儒於原審審理中所證伊未與證人李凌俊一同進入王寶山
    家，顯不相符，況且被告於警訊中從未自白販賣海洛因之犯
    行，僅述及伊看到共犯王寶山與證人李凌俊間海洛因之交易
    之情形，是檢察官以被告業於警訊中自白交付海洛因之犯行
    ，且其於檢察官偵訊及法院審理時所辯，與事實及經驗法則
    均有不符，顯係事後卸責之詞，委無足採等語，實有誤會。
五、綜上，被告於警詢中所陳、共犯王寶山之供述、證人李凌俊
    之證述，均不足以證明被告犯罪。而本件並無公訴人所稱被
    告販賣之海洛因，或預備供販賣之海洛因扣案可供鑑驗，亦
    未有證人李凌俊之驗尿情形在卷可供稽核，且證人李凌俊原
    指稱被告交付之毒品海洛因之時間係在九十四年五月間，縱
    被告於九十五年二月二十三日到案後有採集尿液送驗，然因
    二者時間相距近九個月之久，亦無從以證人李凌俊之尿液鑑
    定作為推論被告有交付海洛因予證人李凌俊之事實之證據。
    此外，縱認證人李凌俊曾於上開時、地，曾以上開手機向王
    寶山換取一包或二包白粉，並由被告將該白粉交付證人李凌
    俊，亦無證據證明被告當時所交付者，確屬第一級毒品海洛
    因無訛。是公訴人所舉證據，尚不能證明被告有販賣海洛因
    毒品之犯行，本院復查無其他積極證據證明被告有何公訴人
    所指之犯行，揆諸首揭法條及判例意旨，不能證明被告犯罪
    ，依法應為諭知無罪之判決。是原審以被告之犯行不能證明
    ，而為被告無罪之判決，經核其認事用法並無不合。本件公
    訴人之上訴意旨，仍據陳詞，指摘原判決不當，難認為有理
    由，應予駁回。
六、據上論斷，應依刑事訴訟法第三百六十八條，判決如主文。
本案經檢察官游明仁到庭執行職務。
中　　華　　民　　國　　96　　年　　3 　　月　　9 　　日
　　　　　　　　　刑事第十五庭審判長法　官  吳昭瑩
　　　　　　　　　　　　　　　　    法　官  王梅英
　　　　　　 　 　　　　　　　　　　法　官  李釱任
以上正本證明與原本無異。
如不服本判決，應於收受送達後十日內向本院提出上訴書狀，其
未敘述上訴之理由者並得於提起上訴後十日內向本院補提理由書
（均須按他造當事人之人數附繕本）。
                                    書記官  洪秋帆
中　　華　　民　　國　　96　　年　　3 　　月　　13　　日
